ACORDAO-COMPLETO-2355166

ACÓRDÃO 5313/2019 ATA 25/2019 - SEGUNDA CÂMARA

VISTO, relatado e discutido o recurso de reconsideração interposto por Iuri de Reis Feitosa, ex-secretário municipal de Saúde do município de Nazaré do Piauí/PI, contra o Acórdão 2365/2018-TCU-Segunda Câmara.
ACORDAM os ministros do Tribunal de Contas da União, reunidos em sessão da 2ª Câmara, ante as razões expostas pela relatora, e com fundamento nos arts. 32 e 33 da Lei 8.443/1992, em:
9.1. conhecer do recurso de reconsideração e dar-lhe provimento parcial;
9.2. tornar insubsistentes os subitens 9.1 e 9.2 do acórdão recorrido;
9.3. com fundamento no art. 16, inciso III, alínea "b", da Lei 8.443/1992, julgar irregulares as contas de Iuri de Reis Feitosa e, com fulcro no art. 58, incisos I e II, da mesma lei, aplicar-lhe multa de R$ 10.000,00 (dez mil reais) , a ser recolhida aos cofres do Tesouro Nacional, com atualização monetária, calculada da data deste acórdão até a data do pagamento, se este for efetuado após o vencimento do prazo de 15 (quinze) dias, a contar do recebimento da notificação, para que seja comprovado, perante este Tribunal, o recolhimento da quantia ao Tesouro Nacional, nos termos do art. 23, inciso III, alínea "a", da referida lei c/c o art. 214, inciso III, alínea "a", do Regimento Interno do TCU;
9.4. dar ciência desta deliberação ao recorrente e aos demais destinatários da deliberação original.

Recurso de reconsideração interposto contra decisão que julgou irregulares as contas em tomada de contas especial, em razão de aplicação de recursos do SUS em objeto distinto do pactuado.

Segunda Câmara

Prefeitura Municipal de Nazaré do Piauí/PI.

3. Recorrente: Iuri de Reis Feitosa (CPF XXX.976.713-XX).
3.1. Responsáveis: Antônio José dos Santos Filho (CPF XXX.211.713-XX), Iuri de Reis Feitosa (CPF XXX.976.713-XX) e Prefeitura Municipal de Nazaré do Piauí - PI (CNPJ 06.554.141/0001-32).

13.1. Ministros presentes: Augusto Nardes (na Presidência), Aroldo Cedraz, Raimundo Carreiro e Ana Arraes (Relatora).
13.2. Ministros-Substitutos presentes: Marcos Bemquerer Costa e André Luís de Carvalho.

ANA ARRAES

ministro-substituto Marcos Bemquerer Costa.

Adoto como relatório a instrução da Secretaria de Recursos, que contou com a anuência de seu corpo diretivo e do Ministério Público junto ao TCU (peças 72 a 75) :
"INTRODUÇÃO
Trata-se de recurso de reconsideração interposto por Iuri de Reis Feitosa (peça 46) , ex-Secretário Municipal de Saúde, contra o Acórdão 2365/2018-TCU-Segunda Câmara (peça 41) , de Relatoria do Exmo. Ministro Marcos Bemquerer.
1.1 A deliberação recorrida apresenta o seguinte teor:
VISTOS, relatados e discutidos estes autos referentes à Tomada de Contas Especial instaurada pelo Fundo Nacional de Saúde - FNS, originariamente em nome do Sr. Antônio José dos Santos Filho, ex-Prefeito, na gestão 2009-2012, e do Sr. Iuri de Reis Feitosa, ex-Secretário Municipal de Saúde, em razão de irregularidades na gestão dos recursos do Sistema Único de Saúde - SUS transferidos ao Município de Nazaré do Piauí/PI para aplicação no âmbito do Programa Saúde Família - PSF, durante o exercício de 2010.
ACORDAM os Ministros do Tribunal de Contas da União, reunidos em sessão da 2ª Câmara, ante as razões expostas pelo Relator, em:
9.1. com fundamento nos arts. 1º, inciso I, 16, inciso III, alínea c, 19, caput, e 23, inciso III, da Lei 8.443/1992, julgar irregulares as contas do Município de Nazaré do Piauí/PI e do Sr. Iuri de Reis Feitosa, e condená-los solidariamente ao pagamento das quantias a seguir indicadas, atualizadas monetariamente e acrescida dos juros de mora, calculados a partir das datas discriminadas até a data da efetiva quitação, fixando-lhes o prazo de 15 (quinze) dias, a contar do recebimento da respectiva notificação, para que comprovem, perante o Tribunal (art. 214, inciso III, alínea a, do Regimento Interno/TCU) , o recolhimento da dívida a favor do Fundo Nacional de Saúde - FNS, nos termos da legislação em vigor:
	Valor Histórico (R$) 
	Data da ocorrência

	28.800,00
	20/1/2010

	28.800,00
	26/2/2010

	28.800,00
	17/3/2010

	28.800,00
	16/4/2010

	28.800,00
	17/5/2010

	28.800,00
	30/6/2010

	28.800,00
	14/7/2010

	28.800,00
	18/8/2010

	28.800,00
	13/9/2010

	28.800,00
	18/10/2010

	20.000,00
	12/11/2010

9.2. aplicar ao Sr. Iuri de Reis Feitosa a multa, prevista no art. 57 da Lei 8.443/1992, no valor de R$ 40.000,00 (quarenta mil reais) , fixando-lhe o prazo de 15 (quinze) dias, a contar da notificação, para que comprove, perante o Tribunal, o recolhimento da dívida aos cofres do Tesouro Nacional (art. 214, inciso III, alínea a, do Regimento Interno/TCU) , atualizada monetariamente desde a data deste Acórdão até a data do efetivo recolhimento, se for paga após o vencimento, na forma da legislação em vigor;
9.3. autorizar, caso requerido, nos termos do art. 26 da Lei 8.443/1992, o parcelamento da dívida em até 36 (trinta e seis) parcelas mensais e sucessivas, sobre a qual incidirão os correspondentes acréscimos legais (débito: atualização monetária e juros de mora; multa: atualização monetária) , esclarecendo aos responsáveis que a falta de pagamento de qualquer parcela importará no vencimento antecipado do saldo devedor (art. 217, § 2º, inciso II, do RI/TCU) , sem prejuízo das demais medidas legais;
9.4. autorizar, desde logo, a cobrança judicial da dívida a que se refere este Acórdão, caso não atendidas as notificações, nos termos do art. 28, inciso II, da Lei 8.443/1992;
9.5. remeter cópia deste Acórdão à Procuradoria da República no Estado do Piauí, com fundamento no art. 16, § 3º, da Lei 8.443/1992.
HISTÓRICO
Cuidam os autos de TCE instaurada pelo Fundo Nacional de Saúde - FNS, em razão de irregularidades na gestão dos recursos do Sistema Único de Saúde - SUS transferidos, no montante de R$ 316.800,00, ao Município de Nazaré do Piauí/PI para aplicação no âmbito do Programa Saúde da Família - PSF durante o exercício de 2010.
As irregularidades apuradas pelo Departamento Nacional de Auditoria do Sistema Único de Saúde - Denasus, constantes no Parecer Técnico 2.086/2016 (peça 16, p. 2-8) , foram descritas pela Secretaria de Controle Externo no Piauí - Secex (peça 37, p. 3) :
9. À peça 16, foi apresentado o Parecer Técnico 2.086/2016. Inicialmente, foi informado que as irregularidades relacionadas à Estratégia de Saúde da Família foram: não cumprimento da carga horária de 40 horas semanais por todos os profissionais médicos; manutenção de profissionais no Cadastro Nacional de Estabelecimento de Saúde - CNES e no Sistema de Informação de Atenção Básica - SIAB sem que eles tenham prestado serviços; manutenção de cadastros de profissionais no CNES, mesmo após o seu desligamento do Município de Nazaré do Piauí. 
10. Portanto, conjugando as informações do Relatório de Auditoria 10838 com as colhidas em diligência, concluiu-se pela ocorrência de dano ao erário federal, correspondente ao montante total repassado pelo Ministério da Saúde ao município em 2010, R$ 308.000,00, haja vista que nenhuma das equipes cadastradas no CNES cumpriu com os requisitos da Portaria MS/GM 648/2006 (peça 18) .
Ademais, observou-se que 'a responsabilidade sobre a gestão dos recursos repassados recairia integralmente no Sr. Iuri de Reis Feitosa em solidariedade com o município de Nazaré do Piauí/PI, devido à inclusão irregular, no Cadastro Nacional de Estabelecimentos de Saúde, de profissionais que não trabalharam no Programa de Saúde da Família do Município; ao não cumprimento da carga horária mínima exigida pelo programa; e à não disponibilização de atendimentos à população nas localidades relacionadas no programa na quantia de R$ 308.000,00' (vide item 14 do parecer da Secex-PI, acolhido pelo Exmo. Relator Marcos Bemquerer Costa, no voto condutor do decisum) . 
Assim, por meio do Acórdão 2365/2018-TCU-Segunda Câmara (peça 41) , foram julgadas irregulares as contas do Sr. Iuri de Reis Feitosa, ex-Secretário Municipal de Saúde, e do Município de Nazaré do Piauí/PI. O ex-secretário também fora condenado em débito, no valor de R$ 308.000,00, em solidariedade com o ente municipal, e multa do art. 57 da Lei 8.443/1992, nos termos dos itens 9.1 e 9.2 acima descritos.
Examina-se, nesta oportunidade, o recurso de reconsideração interposto pelo Sr. Iuri de Reis Feitosa (peça 46) contra o citado julgado.
EXAME DE ADMISSIBILIDADE
O recurso preenche os requisitos de admissibilidade, conforme exigência do art. 33 da Lei 8.443/1992 (Lei Orgânica do TCU) . Refere-se, ainda, a responsável legitimado e meio recursal adequado para impugnar o Acórdão 2365/2018-TCU-Segunda Câmara (peça 41) .
Dessa forma, ratificam-se as propostas de conhecimento do recurso, com efeito suspensivo, formuladas nos exames de peças 47-48, acolhidas pelo Relatora, Ministra Ana Arraes, conforme Despacho de peça 50.
EXAME DE MÉRITO
Delimitação do recurso
	No recurso trazido (peça 46) , no mérito, será necessário verificar, em síntese, se:
	a) houve o cumprimento da carga horária dos profissionais integrantes das equipes do Programa de Saúde da Família (PSF) ;
	b) houve a inclusão irregular, no Cadastro Nacional de Estabelecimentos de Saúde - CNES, desses profissionais que não trabalharam no Programa de Saúde da Família;
	c) houve a implementação do PSF e a disponibilização de atendimentos à população nas localidades relacionadas no programa;
	d) a ausência de dolo, má-fé e/ou locupletamento por parte do gestor podem ilidir sua responsabilidade; 
Da análise do cumprimento da carga horária dos profissionais integrantes das equipes do Programa de Saúde da Família (PSF) , da inclusão irregular, no Cadastro Nacional de Estabelecimentos de Saúde - CNES, desses profissionais que não trabalharam no PSF e da implementação do PSF
Em sua defesa (peça 46, p. 6-15 e 16-21) , alegando primordialmente o desvio de objeto e não o de finalidade, em síntese, o recorrente relata que:
	a) a carga horária dos profissionais integrantes da equipe do PSF foi efetivamente cumprida, mesmo com o descumprimento de metas em razão de menor demanda real;
	b) nenhum dos prestadores de serviços cadastrados no CNES percebeu recursos oriundos do PSF, mas sim foram pagos com pela própria fazenda municipal;
	c) houve disponibilização de atendimentos à população nas localidades relacionadas no programa; e
	d) pela complexidade das ações municipais, de fato houve a aplicação de recursos federais em ações diferentes daquelas inicialmente destinadas (desvio de objeto) , contudo, foram aplicadas de forma efetiva na prestação de serviços no âmbito da saúde municipal.
	Análise	
Preliminarmente é relevante trazer os termos impugnados na citação do Sr. Iuri de Reis Feitosa, ex-Secretário Municipal de Saúde e gestor responsável pela execução das ações do Programa Saúde Família, exercício 2010 (peça 23) .
2. O débito é decorrente das seguintes condutas, havidas na gestão de Vossa Senhoria como Secretário Municipal de Saúde do Município de Nazaré do Piauí/PI e responsável pela execução do PSF no município: inclusão irregular, no Cadastro Nacional de Estabelecimentos de Saúde, de profissionais que não trabalharam no Programa de Saúde da Família do município; não cumprimento da carga horária mínima exigida pelo programa; e não disponibilização de atendimentos à população nas localidades relacionadas no programa, no exercício de 2010, fato que possibilitou o recebimento indevido de recursos federais pelo Município, com infração ao disposto na Portaria GM/MS 648/2006.
Portanto, em síntese, o recorrente foi citado e, posteriormente, condenado por: i) deixar de zelar pelo cumprimento da carga horária dos profissionais integrantes da equipe do PSF; ii) deixar de zelar pela veracidade dos dados dos profissionais cadastrados no CNES para atuar no PSF, de forma a manter a equipe multiprofissional completa e atuante; e iii) deixar de zelar pela efetiva disponibilização de atendimento preventivo do agravo de saúde das famílias, de acordo com as estratégias do PSF.
No tocante ao cumprimento da carga horária dos profissionais integrantes da equipe do PSF, segundo o parecer Técnico 2.086/2016 (peça 16) , não houve o cumprimento da carga horário de 40 horas semanais por todos os profissionais médicos.
Em sua defesa, o recorrente sustenta que houve sim o cumprimento da carga horária prevista, contudo não anexa documentos e ou informações comprobatórias de tais declarações. Sobre o ponto, consta no relatório de fiscalização do DENASUS, que os atendimentos foram apenas de natureza ambulatorial, atendendo parcialmente os locais e a carga horária previstos, isto é, fora das estratégias do Programa Saúde Família (PSF) , conforme evidências das constatações: 131211, 131222, 131390 desse relatório (peça 32, p. 1-3) . Há entendimento do TCU de que, em regra, os profissionais das equipes de Saúde Família devem cumprir o horário integral de 40 horas semanais.
Os profissionais das equipes de Saúde da família, de Saúde bucal e de agentes comunitários de Saúde devem cumprir o horário integral de 40 horas semanais, com exceção daqueles que devem dedicar ao menos 32 horas de sua carga horária para atividades na equipe de SF e até 8 horas do total de sua carga horária para atividades de residência multiprofissional e/ou de medicina de família e de comunidade ou trabalho em hospitais de pequeno porte. (Acórdão 2093/2012-TCU-Plenário, relator Ministro André de Carvalho) 
Os relatórios de fiscalização dos órgãos repassadores contam com presunção de veracidade e legitimidade, a qual só pode ser descaracterizada mediante a apresentação de prova robusta em contrário, o que não houve no presente caso. Nesse sentido, seguem enunciados extraídos da jurisprudência selecionada:
Os relatórios de fiscalização de concedente de transferências voluntárias, enquanto não houver decisão administrativa ou judicial em sentido contrário, produzem os efeitos para os quais foram constituídos, pois são atos administrativos, e como tais, observados os requisitos de constituição e validade (competência, forma, finalidade, motivo e objeto) , gozam de seus atributos (imperatividade, autoexecutoriedade e presunção de legalidade e legitimidade) . (Acórdão 554/2018-TCU-Segunda Câmara, relator Ministro Aroldo Cedraz) 
Os relatórios de fiscalização do concedente constituem atos administrativos, os quais, observados os requisitos de constituição e validade (competência, forma, finalidade, motivo e objeto) , gozam de seus atributos (imperatividade, autoexecutoriedade e presunção de legalidade ou legitimidade) . Enquanto não desconstituídos, na via administrativa ou judicial, produzem os efeitos para os quais foram constituídos. (Acórdão 6874/2016-TCU-Segunda Câmara, relator Ministro Raimundo Carreiro) 
É conferido respaldo probatório aos relatórios de vistoria emitidos por órgão concedente, no exercício do seu dever de acompanhar e fiscalizar a aplicação de recursos transferidos mediante convênio. (Acórdão 2188/2013-TCU-Segunda Câmara, relator Ana Arraes) 
Relativamente às informações contidas no Cadastro Nacional de Estabelecimentos de Saúde (CNES) , conforme relatório de auditoria do DENASUS (peça 1, p. 23-34) , houve irregularidade no cadastro dos profissionais, tendo em vista as incompatibilidades entre os dados constantes do sistema e a realidade de atendimento observada durante a auditoria. Não foi comprovada a regularidade do funcionamento das três equipes do PSF cadastradas nos sistemas, tampouco a razão de manutenção de profissionais no CNES sem que eles tivessem prestado serviços ou mesmo após seu desligamento.
Sobre o ponto, o recorrente não apresenta defesa específica, alega apenas que nenhum dos prestadores de serviços percebeu recursos oriundos do PSF, mas sim que foram pagos com recursos da própria fazenda municipal. Ademais, para subsidiar a análise, transcreve-se excerto do voto proferido pelo Exmo. Ministro Marcos Bemquerer Costa, condutor do Acórdão 2365/2018-TCU-Segunda Câmara, verbis:
32. Pode-se afirmar que o Município de Nazaré do Piauí não implementou o PSF, apesar de ter mantido no CNES equipe multiprofissional, cujo cadastro viabilizou a liberação dos recursos do SUS para aquela localidade. Incabível admitir que o gestor municipal possa decidir unilateralmente por não cumprir o PSF - alçado à condição de estratégia nacional e prioritária do governo federal - e remanejar recursos federais liberados exclusivamente para execução de tal programa para aplicação em outro propósito. A inexecução do PSF compromete o êxito da implantação de uma política nacional de atenção básica estruturada para promover, no caso do aludido programa, a prevenção de agravos à saúde dos beneficiários, com postura pró-ativa frente aos problemas de saúde-doença da população. 
33. Em toda a extensão do Relatório de Auditoria 10.838, inclusive na conclusão, o Denasus afirma não terem sido observadas as estratégias do PSF preceituadas na Política Nacional de Atenção Básica, aprovada pela Portaria GM/MS 648/2006, por não haver o gestor priorizado a prevenção e a promoção da atenção em equipe, centrada nas famílias, devidamente cadastradas, em seu ambiente físico e social. 
34. Ressalte-se que possuir e manter a equipe multifuncional para atuação no PSF era uma das condições para recebimento dos recursos do SUS, tanto que a ausência de qualquer um dos profissionais da equipe, bem como o descumprimento da carga horária por tais profissionais constituíam causa de suspensão de repasse de recursos, conforme Portaria/GM/MS 648/2006, Capítulo III, item 5.1 (vide itens 18 e 19 desta Proposta de Deliberação) . Portanto, não é demais afirmar que o Município de Nazaré do Piauí recebeu irregularmente recursos federais para o PSF.
Assim, o fato de o pagamento ter sido realizado com recursos da municipalidade não atenua na responsabilidade de comprovação da boa e regular aplicação dos recursos federais recebidos. De outra forma, se os recursos transferidos para pagamento dos prestadores de serviços não tiveram o destino acordado, houve irregularidade na execução e tais valores devem ser devolvidos.
Acerca da disponibilização de atendimento preventivo do agravo de saúde das famílias, de acordo com as estratégias do PFS e da disponibilização do atendimento à população, os achados do órgão de fiscalização na auditoria realizada em 2012, reforçados por meio do Parecer 2.086/2016 (peça 16) , atestam que o ex-secretário não garantiu a quantidade de atendimentos prevista para cada profissional, além de ter adotado estratégias de atendimento da população distintas daquelas preconizadas pelo PSF, aprovada pela Portaria MS GM 648/2006, por não priorizar a prevenção, a promoção da atenção em equipe, centrada nas famílias, devidamente cadastradas, em seu ambiente físico e social.
Em sua defesa, o recorrente admite que a gestão municipal não teria cumprido integralmente os preceitos da Política Nacional da Atenção Básica aprovada pela Portaria MS/GM 648/2006, contudo, alega que a despeito da ausência da efetiva prestação de serviços, houve a aplicação de recursos federais em ações diferentes daquelas para as quais foram destinadas (desvio de objeto) . Assevera ainda que a municipalidade possuía 3 equipes do PSF e que efetivamente foram disponibilizados atendimentos à população nas localidades relacionadas no programa. Porém, não anexa documentos e ou informações comprobatórias de tais declarações.
Apresenta ainda diversos julgados desta Corte de Contas (peça 46, p. 6 a 11) que julgam com ressalva as contas dos responsáveis que aplicaram recursos fora dos objetos estritos dos ajustes, mas com a mesma finalidade do programa e em prol da comunidade. Assim, requer o reconhecimento do desvio de objeto, fato este que ensejaria o julgamento pela regularidade com ressalvas conforme jurisprudência deste Tribunal. 
Inicialmente, quanto à diferença entre desvio de objeto e desvio de finalidade, cumpre trazer alguns entendimentos desta Corte de Contas extraídos de enunciados da jurisprudência selecionada:
Quando as ações executadas são diferentes das previstas no plano de trabalho, há: 'desvio de objeto', se efetivadas na mesma área de governo (saúde - saúde) ; e 'desvio de finalidade', se efetuadas em diferentes áreas de governo (saúde - educação) . (Acórdão 1584/2015-TCU-Segunda Câmara, relator Ministro Vital do Rêgo) 
O desvio de objeto, mas não de finalidade, na execução de despesas não enseja a restituição dos valores empregados, mas sujeita o responsável à pena prevista no art. 58, inciso II, da Lei 8.443/1992, por descumprimento do ajustado. (Acórdão 4374/2014-TCU-Primeira Câmara, relator Ministro José Múcio Monteiro) 
O desvio de finalidade pode ocorrer tanto no emprego dos recursos do ajuste em objeto diverso daquele pactuado quanto na destinação do objeto pactuado em finalidade diversa para a qual foi construído e/ou adquirido. (Acórdão 846/2013-TCU-Segunda Câmara, relator Ministro José Jorge) 
No presente caso, o órgão de fiscalização DENASUS atestou que houve quantidade de atendimentos aquém do parâmetro de quatro atendimentos por hora por profissional, realização de atendimentos ambulatoriais assistemáticos, sem foco em prevenção, não realizados em equipe e não centrados na família e em seu ambiente físico e social, caracterizando inobservância das estratégias do PSF.
Ademais, o objetivo que se deve observar é aquele ligado ao Programa Saúde na Família (PSF) , voltado exclusivamente para prevenção de agravos à saúde, com postura pró-ativa frente aos problemas de saúde-doença da população, mediante a atuação de equipe multiprofissional, previamente cadastrada no CNES, centrada nas famílias em seu ambiente físico e social. No presente processo, conforme consignado no relatório de fiscalização do DENASUS e ratificado no acórdão condenatório, houve deliberado descumprimento na finalidade do PSF e não foi comprovado a aplicação dos recursos em outras áreas da saúde:
44. E, no que refere à finalidade do PSF, cabe registrar ela foi deliberadamente descumprida pelo gestor municipal. O termo 'finalidade' não deve ter amplitude tal que venha a desconfigurar o programa para o qual os recursos foram destinados. É bastante temerário dizer que o gestor pode livremente aplicar recursos de um programa em outro sem que isso imponha o ressarcimento dos valores gastos, sobretudo quando nem a regularidade do emprego desses recursos eventualmente em outros programas restou confirmada. (Item do Voto do Ministro-Relator, Acórdão 2365/2018-TCU-Segunda Câmara, peça 41) 
Nessa lógica, é possível concluir que o órgão de fiscalização não atestou a regularidade de eventuais despesas realizadas em outro objeto. Ainda, registre-se que o fato de os recursos do PSF, do PAB Fixo, do SB e ACS transitarem pela mesma conta bancária e de não ter sido verificado desvio de recursos dessa conta não garantem e nem comprovam, por si sós, a conclusão de que os recursos do PSF tenham sido aplicados em outros programas de saúde, razão pela qual o Tribunal entendeu que:
37. Além do descumprimento das estratégias do PSF, há ainda outro agravante que impede adotar para o presente caso a tese de desvio de objeto com afastamento do débito apurado (...) 
 (...) 
39. O próprio Denasus não atestou a regularidade de eventuais despesas realizadas fora do PSF. A certeza anunciada pelo Denasus é de que os recursos do PSF ora impugnados não foram empregados na implementação do Programa Saúde da Família. Portanto, inexistem provas de desvio de objeto capazes de afastar o débito, não se afirmando, assim, a tese defendida pelo MP/TCU.
Assim, perfilha-se com o entendimento consagrado no Acórdão 2365/2018-TCU-Segunda Câmara de que não houve a comprovação de que os recursos foram aplicados em outras áreas da saúde, razão pela qual não se comprovou o desvio de objeto.
Da ausência de má-fé, dolo e/ou locupletamento por parte do gestor
Abordando aspectos atinentes à sua responsabilização (peça 43, p. 4) , o recorrente registra que o Relatório de Auditoria do DENASUS não evidenciou indícios de desvios de recursos ou locupletamento dos responsáveis, isto é, não houve má-fé, dolo e/ou beneficiamento particular com os recursos do programa.
Dessa forma, entende que não deve ser responsabilizado, haja vista que os recursos foram utilizados em prol da municipalidade.
Análise
A respeito do assunto, cabe esclarecer que no âmbito dos processos de sua competência, a responsabilidade dos jurisdicionados perante o TCU é de natureza subjetiva, caracterizada mediante a presença de simples culpa stricto sensu, sendo desnecessária a caracterização de conduta dolosa ou má-fé do gestor, bem como eventual aferimento de vantagens financeiras (locupletamento) .
Desse modo, é suficiente a quantificação do dano, a identificação da conduta do responsável que caracterize sua culpa, seja por imprudência, imperícia ou negligência, e a demonstração do nexo de causalidade entre a conduta culposa (stricto sensu) e a irregularidade que ocasionou o dano ao erário. Já a culpa grave ou grosseira é variável subjetiva considerada apenas para a dosimetria da apenação, se for o caso, ou seja, não como excludente de culpabilidade. Nesse sentido, seguem enunciados extraídos da jurisprudência selecionada:
A obrigação de ressarcimento ao erário prescinde de comprovação de dolo. É suficiente a quantificação do dano, a identificação da conduta do responsável que caracterize sua culpa, seja por imprudência, imperícia ou negligência, e a demonstração do nexo de causalidade entre a conduta culposa (stricto sensu) e a irregularidade que ocasionou o dano ao erário. (Acórdão 185/2016-TCU-Plenário, relator Ministro Vital do Rêgo) 
No âmbito dos processos de controle externo, a responsabilidade dos gestores de recursos públicos é de natureza subjetiva. São exigidos simultaneamente três pressupostos para a responsabilização: (i) o ato ilícito na gestão dos recursos públicos; (ii) a conduta dolosa ou culposa; e (iii) o nexo de causalidade entre o dano e o comportamento do agente. Admite-se a ocorrência de excludentes de culpabilidade, tal como a inexigibilidade de conduta diversa ou a ausência de potencial conhecimento da ilicitude. (Acórdão 2420/2015-TCU-Plenário, relator Ministro Benjamin Zymler) 
A condenação em débito independe da ocorrência de conduta dolosa ou de locupletamento, bastando para tanto a constatação de conduta culposa (stricto sensu) dos responsáveis pela irregularidade que ocasionou o dano ao erário. (Acórdão 2367/2016-TCU-Plenário, relator Ministro Benjamin Zymler) 
A responsabilidade perante os tribunais de contas é de natureza subjetiva, se origina de conduta comissiva ou omissiva do agente, dolosa ou culposa, cujo resultado seja a violação dos deveres impostos pelo regime de direito público aplicável àqueles que administram recursos do Estado ou ainda aos que, sem deter essa condição, causarem prejuízo aos cofres públicos. (Acórdão 6479/2014-TCU-Segunda Câmara, relator Ministro Marcos Bemquerer) 
A condenação em débito independe da ocorrência de conduta dolosa ou de locupletamento, bastando para tanto a constatação de conduta culposa (stricto sensu) dos responsáveis pela irregularidade que ocasionou o dano ao erário. (Acórdão 5297/2013-TCU-Primeira Câmara, relator Ministro José Múcio Monteiro) 
No presente caso, a despeito de não haver locupletamento, entendeu-se que o ex-secretário teve responsabilidade em irregularidades na aplicação de recursos do PSF. Oportuno é trazer excerto do Voto do Ministro Relator do acórdão recorrido:
49. Anoto que o Sr. Iuri de Reis Feitosa concorreu, independentemente de eventual e futura comprovação ou não de locupletamento pessoal, para a ocorrência de dano ao erário, na medida em que deixou de zelar pelo cumprimento da carga horária dos profissionais integrantes da equipe do PFS, pela veracidade dos dados dos profissionais cadastrados no CNES para atuar no PSF, de forma a manter a equipe multiprofissional completa e atuante, e pela efetiva disponibilização de atendimento preventivo do agravo de saúde das famílias, de acordo com as estratégias do PFS. (Item do Voto do Ministro-Relator, Acórdão 2365/2018-TCU-Segunda Câmara, peça 41) .
Portanto, não se acolhe os argumentos apresentados pelo recorrente em relação à ausência de dolo, má-fé e/ou locupletamento.
Assim, pelo exposto, entende-se pelo não provimento das razões recursais apresentadas.
CONCLUSÃO
Em face da análise das razões recursais apresentadas, concluiu-se que:
	a) a condenação em débito independe da ocorrência de conduta dolosa ou de locupletamento, bastando para tanto a constatação de conduta culposa (stricto sensu) dos responsáveis pela irregularidade que ocasionou o dano ao erário.
	b) a despeito da constatação de falta de desvio de recursos, houve diversas irregularidades na execução das despesas do PSF, exercício 2010, que afetaram a finalidade precípua do referido programa, bem como não foram comprovados a regularidade na aplicação dos recursos em outro objeto.
PROPOSTA DE ENCAMINHAMENTO
Ante o exposto, submetem-se os autos à consideração superior, propondo-se, com fundamento nos arts. 32, I, e 33 da Lei 8.443/1992 para:
	I - conhecer do recurso de reconsideração interposto pela Sr. Iuri de Reis Feitosa contra o Acórdão 2365/2018-TCU-Segunda Câmara, e, no mérito, negar-lhe provimento;
	II - 	dar ciência da deliberação ao recorrente, ao órgão concedente dos recursos e à Procuradoria da República no Estado do Piauí [cf. item 9.5 do acórdão recorrido]."
É o relatório.

Flávio Henrique Andrade Correia Lima (OAB/PI 3.273) e outros representando Antônio José dos Santos Filho e Iuri de Reis Feitosa.

Procurador Sérgio Ricardo Costa Caribé.

TOMADA DE CONTAS ESPECIAL. PROGRAMA SAÚDE DA FAMÍLIA (PSF). INEXECUÇÃO. CONTAS IRREGULARES. DÉBITO. MULTAS. RECURSO DE RECONSIDERAÇÃO. CONHECIMENTO. NÃO COMPROVAÇÃO DA REGULARIDADE DO DESVIO DE OBJETO. SUPERVENIÊNCIA DE NORMAS DE APLICAÇÃO DOS RECURSOS DO SUS. PROVIMENTO PARCIAL. IRREGULARIDADE DAS CONTAS SEM DÉBITO. MULTA.

TOMADA DE CONTAS ESPECIAL (TCE)

Secretaria de Recursos (Serur).

Atendidos os requisitos de admissibilidade definidos nos artigos 32, inciso I, e 33 da Lei 8.443/1992, conheço do recurso de reconsideração interposto por Iuri de Reis Feitosa (peça 46) , ex-secretário municipal de Saúde do município de Nazaré do Piauí/PI, contra o Acórdão 2365/2018-TCU-Segunda Câmara, que julgou suas contas irregulares, o condenou em débito e lhe aplicou multa.
2.	A decisão recorrida resultou da tomada de contas especial instaurada pelo Fundo Nacional de Saúde (FNS/MS) em razão de irregularidades na gestão dos recursos do Sistema Único de Saúde - SUS transferidos pelo Ministério da Saúde, no montante de R$ 316.800,00, ao município de Nazaré do Piauí/PI para aplicação no âmbito do Programa Saúde da Família - PSF durante o exercício de 2010.
3. 	O recorrente alegou, em síntese: i) os profissionais não foram remunerados com recursos do PSF; ii) a carga horária dos profissionais foi cumprida; iii) admite que não atendeu completamente aos preceitos da Política Nacional de Atenção Básica, mas que exigir a devolução dos recursos agravaria as dificuldades do sistema de saúde do município; iv) há precedentes no TCU de julgamentos pela regularidade nos casos em que houve aplicação em objeto distinto, mas na mesma finalidade e em benefício do interesse público; v) o ocorrido representou mera infringência a dispositivo que veda remanejamento de recursos de uma categoria de programação para outra, não tendo implicado prejuízo. 
4. 	Após analisar os elementos trazidos pelo recorrente, a Secretaria de Recursos (Serur) concluiu por manter inalterado o acórdão recorrido. O Ministério Público junto ao TCU - MPTCU assentiu com o encaminhamento.
5.	Alinho-me ao entendimento da unidade técnica em relação às conclusões de que o recorrente não logrou demonstrar o cumprimento da carga horária pelos profissionais e de que não foram utilizados recursos do PSF na remuneração realizada. Entretanto, no tocante à imputação do débito por desvio de objeto divirjo do encaminhamento, em razão das mudanças normativas relacionadas ao uso dos recursos da saúde e de decisões recentes deste Tribunal.
6.	Os recursos transferidos no âmbito do Programa Saúde da Família têm entre suas condicionantes o registro de profissionais em equipes específicas no Cadastro Nacional de Estabelecimentos de Saúde. Desse modo, o ente só receberá o recurso caso organize seu sistema de saúde para executar o programa. No caso em exame o município cadastrou as equipes e aplicou o recurso recebido em objeto distinto. A decorrência natural dessa falha é a imediata suspensão das transferências, considerando que o programa não foi executado; mostrou-se evidente que o município manejou o cadastro para se beneficiar de mais financiamento.
7.	Como salientado pelo recorrente, não há evidências de que tenha havido dano, embora constatado desvio de objeto. Porém, diferente do que tenta convencer o alegante, tal irregularidade não trata de mero remanejamento. A transferência dos recursos tem em sua origem vinculação à Lei Orçamentária Anual; não pode o executor decidir simplesmente que aplicará, em outro destino, recurso inserido em uma política nacional específica, que tem objetivos claramente definidos. Portanto, a conduta foi irregular e não deve ser tratada como mera falha formal, sendo passível de sanção.
8.	A respeito de o desvio de objeto ser considerado débito, o Acórdão 1072/2017-TCU-Plenário firmou entendimento no seguinte sentido:
"9.3.2. com relação aos débitos decorrentes de desvio de objeto ou finalidade:
9.3.2.1. o art. 27, inciso I, da Lei Complementar 141/2012 impõe a obrigação de devolução dos valores aplicados indevidamente, não fazendo distinções entre o desvio de objeto e o de finalidade;
9.3.2.2. considerando que as despesas irregulares são realizadas em benefício da comunidade local, cabe, na linha do que determina o art. 3º Decisão Normativa TCU 57/2004 e o art. 27, inciso I, da Lei Complementar 141/2012, ao ente federado a obrigação de recompor, com recursos próprios, os valores gastos indevidamente, atualizados monetariamente, ao fundo de saúde do ente beneficiário do repasse, podendo, ainda, haver a responsabilização solidária do agente público causador da irregularidade e a sua apenação com multa;
9.3.2.3. embora não se possa falar propriamente em dano ao erário, a obrigação de recomposição do fundo local caracteriza um débito do ente beneficiário do repasse perante o fundo de saúde local, cabendo, portanto, a instauração de tomada de contas especial para perquirir esses valores, nos moldes da Lei 8.443/1992 e dos demais normativos que regem a matéria no âmbito deste Tribunal, bem como das diretrizes estabelecidas no item 9.3.5 abaixo e seus subitens;"
9.	Em outro decisum, no voto de lavra do ministro-substituto Marcos Bemquerer, que conduziu à decisão prolatada no Acórdão 1391/2019-TCU-Plenário, a matéria foi tratada de forma bastante instrutiva:
"21. Em outras palavras, os recursos federais não são transferidos a esmo, para a aplicação que lhes queira dar o gestor local. Existe uma relação de cunho legal entre o transferidor federal e o gestor local dos recursos, que obriga o primeiro a realizar as transferências em montantes definidos em regras específicas, e este último a observar as alocações financeiras autorizadas em normas de caráter cogente, não podendo lhes dar destinação diversa.
22. Pelo que consta dos autos, a obrigação de aplicar os recursos provenientes do FNS nas ações da Atenção Básica foi inobservada no Município de Pacajus/CE nos exercícios de 2009 e 2010. O resultado disso foi o prejuízo à implementação da Estratégia Saúde da Família, conforme apontado na fiscalização realizada pelo Denasus (TC Processo 026.393/2016-6, em apenso, peça 2, p. 188) .
 (...) 
43. Muito embora o Acórdão 1072/2017-TCU-Plenário tenha fixado entendimentos em face da edição da Lei Complementar 141/2012, compreendo que a exigibilidade dos débitos provenientes de desvio de objeto dos recursos repassados pelo Fundo Nacional de Saúde na modalidade fundo a fundo precede à referida Lei Complementar.
 (...) 
44.54. Em outras palavras, o desvio de objeto, embora de menor reprovabilidade do que o desvio de finalidade e a supressão dos recursos públicos, também é pernicioso para a atuação estatal por desatender aos princípios de planejamento e orçamento, não mitigando, por si só, a necessidade de recomposição do Fundo lesado."
10.	De acordo com a orientação do Acórdão 1072/2017-TCU-Plenário não caberia a devolução dos recursos ao Fundo Nacional de Saúde, mas ao fundo de saúde local. Não deixo de observar que o fundamento legal adotado na decisão, a Lei Complementar 141/2012, é posterior aos fatos objeto deste processo. Ainda assim entendo aplicável. É preciso reconhecer que, ao firmar esse entendimento, o Tribunal se pronunciou sobre questão há muito controversa, ademais não se trata de efetivo dano ao erário federal, mas à própria municipalidade, que deixou de realizar importante política de saúde em benefício de sua população.
11.	De acordo com o art. 3º da Decisão Normativa TCU 57/2004, que dispõe sobre a responsabilização dos entes em relação a recursos federais transferidos, caso comprovado que o ente federado se beneficiou pela aplicação irregular, o Tribunal "condenará diretamente o Estado, o Distrito Federal ou o Município, ou a entidade de sua administração, ao pagamento do débito, podendo, ainda, condenar solidariamente o agente público responsável pela irregularidade e/ou cominar-lhe multa". 
12.	Importa lembrar que não foi aventado benefício pessoal dos gestores, com danos ao município. Assim, não é razoável exigir responsabilidade pecuniária do ex-gestor, mas apenas responsabilidade pela irregularidade cometida, sujeita a sanção.  A DN 57/2004 faculta a possibilidade de responsabilizar solidariamente o agente público, o que deverá ser avaliado em cada caso. Na situação em tela não se mostraria razoável a condenação do gestor, pois não há elementos que indiquem favorecimento pessoal.
13.	Apesar de ver na situação a possibilidade de buscar reconstituir os recursos necessários à execução regular dos valores transferidos, é importante considerar os elementos temporais envolvidos na situação em análise. Decorridos nove anos dos fatos, a reconstituição ao fundo de saúde municipal não se mostra a melhor resolução para o presente caso. A transferência dos recursos à época, sob outra realidade, tinha como fim a prestação de serviços definidos por condições particulares da realidade daquele período. Remanejar recursos do município agora representaria obrigação dissociada da análise das reais necessidades da população local, com impacto no planejamento das ações de saúde, que, por sua vez, também seguem ditames legais específicos.
14.	De acordo com a Lei 8.080/90:
"Art. 36. O processo de planejamento e orçamento do Sistema Único de Saúde (SUS) será ascendente, do nível local até o federal, ouvidos seus órgãos deliberativos, compatibilizando-se as necessidades da política de saúde com a disponibilidade de recursos em planos de saúde dos Municípios, dos Estados, do Distrito Federal e da União.
§ 1º Os planos de saúde serão a base das atividades e programações de cada nível de direção do Sistema Único de Saúde (SUS) , e seu financiamento será previsto na respectiva proposta orçamentária" (destaques acrescidos) 
15. O Decreto 7.508/2011, que regulamenta a Lei 8.080/90 e dispõe sobre a organização do Sistema Único de Saúde, o planejamento da saúde, a assistência à saúde e a articulação interfederativa, estabelece o processo de planejamento nos seguintes termos:
"Art. 15. O processo de planejamento da saúde será ascendente e integrado, do nível local até o federal, ouvidos os respectivos Conselhos de Saúde, compatibilizando-se as necessidades das políticas de saúde com a disponibilidade de recursos financeiros.
§ 1º O planejamento da saúde é obrigatório para os entes públicos e será indutor de políticas para a iniciativa privada.
§ 2º A compatibilização de que trata o caput será efetuada no âmbito dos planos de saúde, os quais serão resultado do planejamento integrado dos entes federativos, e deverão conter metas de saúde.
§ 3º O Conselho Nacional de Saúde estabelecerá as diretrizes a serem observadas na elaboração dos planos de saúde, de acordo com as características epidemiológicas e da organização de serviços nos entes federativos e nas Regiões de Saúde.
Art. 16. No planejamento devem ser considerados os serviços e as ações prestados pela iniciativa privada, de forma complementar ou não ao SUS, os quais deverão compor os Mapas da Saúde regional, estadual e nacional.
Art. 17. O Mapa da Saúde será utilizado na identificação das necessidades de saúde e orientará o planejamento integrado dos entes federativos, contribuindo para o estabelecimento de metas de saúde.
Art. 18. O planejamento da saúde em âmbito estadual deve ser realizado de maneira regionalizada, a partir das necessidades dos Municípios, considerando o estabelecimento de metas de saúde.
Art. 19. Compete à Comissão Intergestores Bipartite - CIB de que trata o inciso II do art. 30 pactuar as etapas do processo e os prazos do planejamento municipal em consonância com os planejamentos estadual e nacional."
16. Portanto, a regulamentação do planejamento na saúde prima pela compatibilidade com as necessidades de saúde, integração com outros entes e disponibilidade de recursos. Determinar que o município realoque recursos para um objeto atrelado a necessidades de nove anos atrás pode interferir de forma inadequada no uso efetivo dos recursos disponíveis para tão importante área.
17. O Ministério da Saúde publicou em 2017 a Portaria MS 3.992, com vigência a partir de janeiro de 2018, que tratou do financiamento e da transferência dos recursos federais para as ações do SUS e promoveu mudanças significativas na forma de utilização dos recursos, entre elas a junção de diversas fontes de políticas de saúde específicas em único bloco de custeio, com mais flexibilidade no uso dos dinheiros.
18. A consequência prática dessa nova orientação é que os municípios têm autonomia financeira para usar os recursos ao longo do exercício, mas, ao final, precisam manter a vinculação ao objeto para o qual foram destinados:
"Art. 3º Os recursos do Fundo Nacional de Saúde, destinados a despesas com ações e serviços públicos de saúde, a serem repassados na modalidade fundo a fundo aos Estados, ao Distrito Federal e aos Municípios serão organizados e transferidos na forma dos seguintes blocos de financiamento: 
I - Bloco de Custeio das Ações e Serviços Públicos de Saúde; e
II - Bloco de Investimento na Rede de Serviços Públicos de Saúde.
§ 1º Os recursos que compõem cada Bloco de Financiamento serão transferidos, fundo a fundo, de forma regular e automática, em conta corrente específica e única para cada Bloco, mantidas em instituições financeiras oficiais federais e movimentadas conforme disposto no Decreto nº 7.507, de 27 de junho de 2011.
§ 2º Os recursos que compõem cada Bloco de Financiamento devem ser aplicados em ações e serviços públicos de saúde relacionados ao próprio bloco, devendo ser observados:
 I - a vinculação dos recursos, ao final do exercício financeiro, com a finalidade definida em cada Programa de Trabalho do Orçamento Geral da União que deu origem aos repasses realizados;" (destaques acrescidos) 
19. Portanto, a inovação promoveu mais independência para manejar os recursos financeiros, todavia manteve a vinculação orçamentária ao objeto original. Fica patente, assim, que a conduta do ex-secretário feria as normas da época e ainda fere as atuais. Como demonstrado, os recursos foram aplicados no custeio da saúde, mas em programa de trabalho distinto durante o exercício e ao seu final.
20. No tocante à multa aplicada ao ex-secretário, o acórdão anterior teve como fundamento o art. 57 da Lei 8.443/92, que prevê imposição de multa em até cem por cento do valor do débito, em razão do julgamento baseado no art. 16, III, "c", da mesma lei. Ou seja, a sanção representou proporção do débito então imputado. Ante os elementos discutidos neste voto, concluí que a fundamentação mais adequada para a irregularidade das contas não seria por dano ao erário, mas por prática de ato ilegal, conforme prevê o art. 16, III, "b". Por conseguinte, a alteração do fundamento da condenação e a inexistência de proveito pessoal ao gestor motivam a redução do valor da multa.
21. Diante dessas considerações, com vênias por divergir da Serur e do MPTCU, embora não elididas as irregularidades na aplicação dos recursos transferidos, concluo por não caber a obrigação de devolução dos recursos imputada ao ente e ao gestor à época e, por essa razão, proponho acolher em parte o presente recurso para afastar a imputação de débito, sem prejuízo de manter a irregularidade das contas, com fulcro no art. 16, inciso III, alínea "b", e a aplicação da multa, fundamentando-a no art. 58, incisos I e II (artigos desta última lei citada) .
	Ante o exposto, voto por que seja adotada a minuta de acórdão que submeto à apreciação deste Colegiado.
TCU, Sala das Sessões Ministro Luciano Brandão Alves de Souza, em 23 de julho de 2019.
ANA ARRAES 
Relatora